---
title: "Relatório do município"
author: "João Pedro Bazzo"
date: "`r Sys.Date()`"
site: "https://github.com/Joaobazzo/oficina_rmarkdown"
output: 
  md_document
#output: 
#  #bookdown::html_document2: default
#  bookdown::pdf_document2: 
#     toc: false
editor_options: 
  markdown: 
    wrap: 72
---

-   site: <https://github.com/Joaobazzo/oficina_rmarkdown>

-   pdf do manual: <https://github.com/Joaobazzo/oficina_rmarkdown/blob/main/README.pdf>

```{r setup, include=FALSE}
knitr::opts_chunk$set(
  echo = TRUE
  , font.size = 12
  , warning = FALSE
  , italic = FALSE
  , tab.cap.pre = "Tabela "
  , fig.cap.pre = "Figura "
)
```

# Introdução

Esse relatório tem o objetivo de mostrar os dados socioeconômicos da
cidade de Aracaju, utilizando a estrutura de Rmarkdown. Markdown é uma
estrutura simples de formatação de relatórios, permitindo exportar
documentos em formatos HTML, PDF and MS Word. Para mais detalhes sobre
Rmarkdown, consultar <http://rmarkdown.rstudio.com>

Esse manual, assim como os dados estão disponíveis para download na
página <https://github.com/Joaobazzo/oficina_rmarkdown>.

Um importante manual para a criação de documentos em Rmarkdown está
disponível em:

-   R Markdown Cookbook <https://bookdown.org/yihui/rmarkdown-cookbook/>

Os requisitos de softwares para rodar esse exemplo são:

1.  R <https://cran.r-project.org/bin/windows/base/>

2.  RStudio Desktop Site:
    <https://www.rstudio.com/products/rstudio/download/#download>

3.  Latex Site: <https://www.latex-project.org/get/#tex-distributions>
    distribuição TexLive ou MikTek

Após a instalação dos softwares, instalar pacotes no R. Rodar no console
do RStudio os seguintes comandos:

```{r, warning=FALSE,message=FALSE,eval = FALSE}
install.packages("ggplot2")
install.packages("mapview")
install.packages("geobr")
install.packages("bookdown")
install.packages("knitr")
install.packages("rmarkdown")
```

Após a instalação, podemos incorporar os pacotes na memória do R.

```{r, warning=FALSE,message=FALSE}
library(ggplot2)
library(mapview)
library(geobr)
library(bookdown)
library(knitr)
library(rmarkdown)
```

A configuração inicial do documento em Rmarkdown deverá ser do seguinte
modo:

```{r,eval=FALSE}
---
title: "Relatório do município"
author: "Seu nome"
date: "`r Sys.Date()`"
site: "https://github.com/Joaobazzo/oficina_rmarkdown"
output: 
  bookdown::html_document2: default
editor_options: 
  markdown: 
    wrap: 72
---
```

# Download e leitura de dados

Primeiro, nós precisamos incorporar os dados de análise em nosso
relatório. Nesse caso, nós vamos carregar os dados que já foram
pré-processados, através da função `load()`

```{r}
load(file = "data/cidades.RData")
load(file = "data/pib_historico.RData")
```

Os dados de geometria especial, nós vamos baixar no IBGE através do
pacote `geobr`:

```{r,warning=FALSE,message=FALSE,cache.comments=FALSE,comment=FALSE,cache=FALSE,eval=TRUE}
geom_muni <- geobr::read_municipality(showProgress = FALSE)
geom_rgint <- geobr::read_intermediate_region(showProgress = FALSE)
```

Verificando como os dados são apresentados, usando a função `head()`,
que carrega as primeiras duas linhas do arquivo.

```{r}
head(x = idh,n = 2)
head(x = pib,n = 2)
head(x = pop,n = 2)
```

Ou, ainda, você podem usar a função `View()`

```{r, eval = FALSE}
View(idh)
View(pib)
View(pop)
```

Para os arquivos de geometria espacial, além da função `View()` e
`head()`, você também pode usar a função `mapview()` do pacote
`mapview`. Exemplo de visualização dos municípios:

```{r, eval= FALSE}
# mapview::mapview(geom_muni)                                  # Todo Brasil
mapview::mapview(geom_muni[geom_muni$abbrev_state == "BA",]) # Apenas Estado da Bahia
```

Como pode observar, existem diversos tipos de colunas que contém
informações distintas. É importante, num estágio inicial, avaliar qual é
o tipo de cada coluna. Por exemplo, no arquivo `PIB`, a coluna
`name_muni` é uma variável tipo `character`, enquanto `PIB_Total` é do
tipo `numeric`. Podemos checar o tipo de coluna usando a função `str()`:

```{r}
str(pib)
```

# Cidade exemplo

A título de análise exploratória, vamos montar um relatório usando
qualquer município do Brasil. Podemos escolher o código do município
usando a função `View(pib)`. Nesse exemplo, vamos analisar a cidade de
`Aracaju` (Codigo `2800308`). Inicialmente, aplicamos o filtro
(`subset`)

```{r}
my_city_idh <- subset(idh,code_muni == 2800308)
my_city_pib <- subset(pib,code_muni == 2800308)
my_city_pop <- subset(pop,code_muni == 2800308)
my_city_pib_historico <- subset(pib_historico,code_muni == 2800308)

# nome da cidade
nome_city <- idh[idh$code_muni == 2800308,"name_muni"]
```

e visualizamos novamente os dados.

```{r}
# IDH
my_city_idh
# dim retorna uma matriz com o n de linhas e colunas
dim(my_city_idh) 
# PIB
my_city_pib
dim(my_city_pib)
# POP
my_city_pop
dim(my_city_pop)
# HISTORICO PIB
dim(my_city_pib_historico)
```

Conforme podemos verificar, o `data.frame` `my_city_pib_historico`
possui `r nrow(my_city_pib_historico)` observações, do ano 2002 a 2019.
Podemos plotar a evolução do PIB usando a pacote `ggplot2`.

```{r fig_evolucao_pib, echo= TRUE}
ggplot(data = my_city_pib_historico)+
  geom_bar(aes(x = ano,y = pib),stat = "identity")+
  labs(title = "Evolução do PIB de Aracajú")+
  theme_bw()
```

Podemos também verificar qual é o PIB per capita do município de
`r nome_city` com relação à sua respectiva RGINT. Usando os filtros,
vamos ver qual é a RGINT de `r nome_city`.

```{r rgint_my_city}
code_my_rgint <- my_city_pib$code_intermediate # Codigo
code_my_rgint
name_my_rgint <- my_city_pib$name_intermediate # Nome
name_my_rgint
```

Veremos agora, nos dados brutos, quais municipios integram tal RGINT.

```{r cities_of_my_rgint}
pib_my_rgint <- pib[pib$code_intermediate == code_my_rgint,]
# View(pib_my_rgint)

# verificar numero de linhas
nrow(pib_my_rgint)
```

Existem `r nrow(pib_my_rgint)` municípios na RGINT `r name_my_rgint`.
Uma visualização razoável desse fenômeno seria através de mapas. No
entanto, vale lembrar que o arquivo de geometria `geom_muni` não conta
com informação de PIB per capita. Assim, vamos ter que adicionar essa
função no arquivo `geom_muni`.

```{r}
# filtro da geometria
my_cities_geom <- geom_muni[geom_muni$code_muni %in% pib_my_rgint$code_muni,]

# adicionar através da função merge
my_cities_geom <- merge(x = my_cities_geom
                        ,y = pib_my_rgint[,c("code_muni","PIB_capita")]
                        ,by = "code_muni")
```

Agora, podemos visualizar os valores de PIB per capita através da função
`mapview::mapview()` ou por plot usando o pacote `ggplot2`.

```{r mapview_pib_capita, eval=FALSE}
mapview::mapview(my_cities_geom["PIB_capita"])
```

```{r mapa_pib_capita}
ggplot(data = my_cities_geom)+
  geom_sf(mapping = aes(fill = PIB_capita))
```

Podemos deixar o gráfico visualmente mais agradável adicionando algumas
configurações na Figura \@ref(fig:pib-v2).

```{r pib-v2, fig.cap="PIB per capita."}
ggplot(data = my_cities_geom)+
  geom_sf(mapping = aes(fill = PIB_capita))+
  # color do gradiente
  scale_fill_gradient(low = "yellow", high = "red")+
  # nomes das regiões
  labs(title = "Região Intemediária de Aracajú (2801)"
       ,fill = "PIB per capita \n (R$/hab)"
       , caption = "Fonte: IBGE (2019)")+
  # tema do ggplot2
  theme_bw()
```

É valido lembrar que PIB per capita é dado pela expressão
\@ref(eq:pib-cap),

```{=tex}
\begin{equation}
\bar{PIBcapita} = \frac{PIBTotal}{Hab.} (\#eq:pib-cap)
\end{equation}
```
Podemos visualizar os dados de uma forma mais agradável através de
tabela, como mostrado na Tabela \@ref(tab:tab0001).

```{r tab0001, echo = TRUE}
knitr::kable(x = pib_my_rgint[1:5,c("code_muni","name_muni","PIB_capita")]
             , caption = "Cinco cidades da RGINT estudada.")
```

# Situação do domicílio

Nesta última análise, nós vamos fazer uma análise exploratória da
relação da evolução da urbanização de todos os municípios do Estado (no
qual nossa cidade exemplo faz parte). A listagem mostra a preparação dos
dados, enquanto a Figura \@ref(fig:situacaodomi) ilustra a
visualização.

```{r situacao_prep_dados}
# verifica qual estado pertence a cidade
abbrev_state <- idh[idh$code_muni == 2800308,"abbrev_state"]
abbrev_state
# pega dados de populacao do estado
pop_city <- pop[pop$abbrev_state == abbrev_state,]
# seleciona apenas a geometria do estado
geom_city <- geom_muni[geom_muni$abbrev_state == abbrev_state,]

# mescla os dados de geometria com populacao
# usando como link a coluna "code_muni"
muni_merge <- merge(x = geom_city[,c("code_muni","geom")]
                  , y = pop_city[,c("code_muni","abbrev_state","ano","situacao_do_domicilio","proporcao")] 
                  ,by = "code_muni")
```

```{r situacaodomi, fig.cap = "Proporção da população conforme situação do domicilio."}
# plot mapa usando ggplot2

ggplot(data = muni_merge)+
  geom_sf(mapping = aes(fill = as.numeric(proporcao)))+
  geom_sf(data = muni_merge[muni_merge$code_muni == "2800308",]
          ,color = "red")+
  # faceta
  facet_grid(rows = vars(ano),cols = vars(situacao_do_domicilio))+
  # cores
  scale_fill_continuous(type = "viridis")+
  # legendas
  labs(title = "Percentual da população por situação de domicílio (%)",
       subtitle = "Mapa do estado",
       fill = "Proporção (%)")+
  # tema
  theme_void()
```
