---
title: "Relatorio cidades"
author: "Joao Pedro Bazzo"
date: "`r Sys.Date()`"
#output: html_document
#output: 
#  officedown::rdocx_document: default
params:
  my_code: NA
---

```{r setup, include=FALSE}
knitr::opts_chunk$set(echo = TRUE)
```

```{r,echo=FALSE}
# carrega biblioteca
library(ggplot2)
library(mapview)
library(geobr)
library(bookdown)
library(knitr)
library(rmarkdown)
```

```{r load,echo=FALSE}
load(file = "../data/cidades.RData")
load(file = "../data/pib_historico.RData")
load(file = "../data/cidades_geometria.RData")
```

```{r nomes,echo=FALSE}
my_code <- params$my_code

my_idh_dt <- subset(idh,code_muni == my_code)
my_pib_dt <- subset(pib,code_muni == my_code)
my_pop_dt <- subset(pop,code_muni == my_code)
my_pib_historico_dt <- subset(pib_historico,code_muni == my_code)

# rgint 
code_rgint <- idh[idh$code_muni == my_code,"code_intermediate"]
name_rgint <- idh[idh$code_muni == my_code,"name_intermediate"]

# cidades da rgint
all_cities <- idh[idh$code_intermediate == code_rgint,"code_muni"]

# nome da cidade
my_city <- idh[idh$code_muni == my_code,"name_muni"]

# populacao em 2010
my_pop_urbana_2010 <- subset(my_pop_dt,ano == 2010 & situacao_do_domicilio == "Urbana")
my_pop_rural_2010 <- subset(my_pop_dt,ano == 2010 & situacao_do_domicilio == "Rural")
```

# `r my_city` - Introdução 

Esse relatório tem o objetivo de mostrar os dados socioeconômicos da cidade de `r my_city`, utilizando a estrutura de Rmarkdown.

-   Informações gerais
    -   **Nome** `r my_city`

    -   **Código** `r as.character(my_code)`

    -   **Estado** `r idh[idh$code_muni == my_code,"name_state"]`

    -   **PIB Total** `r pib[pib$code_muni == my_code,"PIB_Total"]` reais

    -   **PIB per capita** `r pib[pib$code_muni == my_code,"PIB_capita"]`

    -   **IDH** `r idh[idh$code_muni == my_code,"idhm"]`

    -   **População Urbana (2010)** `r my_pop_urbana_2010$valor`

    -   **População Rural (2010)** `r my_pop_rural_2010$valor`

# Veja `r my_city` no mapa!

```{r,echo = FALSE}

mapview::mapview(geom_muni[geom_muni$code_muni == my_code,])
```

# PIB

```{r limites-pib,echo = FALSE}
min_ano <- min(my_pib_historico_dt$ano)
max_ano <- max(my_pib_historico_dt$ano)

pib_min_ano <- my_pib_historico_dt[my_pib_historico_dt$ano == min_ano,"pib"]
pib_max_ano <-my_pib_historico_dt[my_pib_historico_dt$ano == max_ano,"pib"]

diff_pib <- (pib_max_ano - pib_min_ano) / pib_min_ano
diff_pib <- 100 * diff_pib
diff_pib <- round(diff_pib,2)
```

A seguir, ilustra-se a evolução do PIB de `r my_city`. A primeira observação data de `r min_ano`, com PIB total de `r pib_min_ano` reais. Já em `r max_ano`, o valor do PIB foi de `r pib_max_ano` reais. A diferença no período foi de `r diff_pib` %.

```{r fig_evolucao_pib, echo= TRUE}
ggplot(data = my_pib_historico_dt)+
  geom_bar(aes(x = ano,y = pib),stat = "identity")+
  labs(title = paste("Evolução do PIB de",my_city)) +
  theme_bw()
```

```{r pib-espacial, echo=FALSE}
# filtro da geometria
all_cities_geom <- geom_muni[geom_muni$code_muni %in% all_cities,]

# adicionar através da função merge
all_cities_geom <- merge(x = all_cities_geom
                        ,y = pib[,c("code_muni","PIB_capita")]
                        ,by = "code_muni")
```

```{r mapa_pib_capita, echo=FALSE}
ggplot(data = all_cities_geom)+
  geom_sf(mapping = aes(fill = PIB_capita))+
    # color do gradiente
  scale_fill_gradient(low = "yellow", high = "red")
```

A seguir, mostra-se os cinco maiores PIB per capita da região intermediária na qual pertence o município de `r my_city` Tabela \@ref(tab:tab0001).

```{r tab0001, echo = FALSE}
# seleciona pibs dos municipios da rgint
top5 <- pib[pib$code_intermediate == code_rgint,]
# filtra colunas
top5 <- top5[,c("code_muni","name_muni","PIB_capita")]
# ordena dados do maior para o menor
top5 <- top5[order(top5$PIB_capita,decreasing = TRUE),]
# usa apenas as linhas de maior valor (1 ate 5)
top5 <- top5[1:5,]
# tabela
knitr::kable(x = top5
             , caption = paste("Cinco maiores PIB per capita da RGINT",name_rgint,".")
             ,row.names = FALSE)
```

# Situação do domicílio

```{r situacao_prep_dados,echo = FALSE}
# verifica qual estado pertence a cidade
name_state <- pib[pib$code_muni == my_code,"name_state"]
abbrev_state <- pib[pib$code_muni == my_code,"abbrev_state"]

# pega dados de populacao do estado
pop_state_dt <- pop[pop$abbrev_state == abbrev_state,]
# usa somente algumas colunas
pop_state_dt <- pop_state_dt[,c("code_muni","abbrev_state","ano","situacao_do_domicilio","proporcao")]

# seleciona apenas a geometria do estado
geom_state <- geom_muni[geom_muni$abbrev_state == abbrev_state,]
# filtra colunas
geom_state <- geom_state[,c("code_muni","geom")]

# mescla os dados de geometria com populacao
# usando como link a coluna "code_muni"

muni_merge <- merge(x = geom_state,y = pop_state_dt,by = "code_muni")
```

Finalmente, vamos olhar as taxas de urbanização de todos os municípios do estado de `r name_state` (`r abbrev_state`). A Figura \@ref(fig:situacaodomi) a evolução do fenômeno.

```{r situacaodomi, echo = FALSE}
#| fig.cap = "Proporção da população conforme situação do domicilio.",
#| echo = FALSE
ggplot(data = muni_merge)+
  geom_sf(mapping = aes(fill = as.numeric(proporcao)))+
  geom_sf(data = muni_merge[muni_merge$code_muni == my_code,]
          ,color = "red")+
  # faceta
  facet_grid(rows = vars(ano),cols = vars(situacao_do_domicilio))+
  # cores
  scale_fill_continuous(type = "viridis")+
  # legendas
  labs(title = "Percentual da população por situação de domicílio (%)",
       subtitle = "Mapa do estado",
       fill = "Proporção (%)")+
  # tema
  theme_void()
```
